【裁判字號】    89,上易,197
【裁判日期】    900306
【裁判案由】    損害賠償
【裁判全文】
臺灣高等法院高雄分院民事判決  八十九年度上易字第一九七號
    上  訴  人  甲○
    訴訟代理人  陳里己律師
                蔡淑媛律師
                歐陽志宏律師
    被上訴  人  乙○○○      .
    訴訟代理人  吳澄潔律師
右當事人間損害賠償事件，上訴人對於中華民國八十九年七月十二日臺灣高雄地方法
院八十八年訴字第二二九六號第一審判決提起上訴，本院判決如左：
      主      文
上訴駁回。
上訴訴訟費用由上訴人負擔。
      事      實
甲、上訴人方面：
一、聲明：求為判決：
  (一)原判決廢棄。
  (二)右廢棄部分，被上訴人應給付上訴人新台幣（以下同）一百萬元及自起訴狀繕本
    送達翌日起，至清償日止，按年息百分之五計算之利息。
  (三)願供擔保，請准宣告假執行。
  (四)第一、二審訴訟費用由被上訴人負擔。
二、陳述：除引用在原審之陳述外，另補稱：
  (一)上訴人確有與李數年就系爭土地訂立買賣契約，並於訂約時口頭約定指定李數年
    之父李進益或任何有自耕能力之第三人登記名義人，買賣契約確屬合法有效。
  (二)被上訴人對於系爭土地聲請假扣押，致使上訴人無法依約移轉系爭土地而違約賠
    償，則上訴人所受之違約損害，與假扣押間自有因果關係存在。
  (三)證人李數年、林素卿均證稱出資買受系爭土地，嗣後亦取得定金及違約金，自堪
    認為真實。至於就買賣之相關細節，雖與証人陳永富之陳述內容有些許出入，然
    本件買賣契約距今已四年有餘，證人難免因記憶偶有出入，但其細節均無影響於
    買賣契約是否存在，自難以證人之證詞有出入，而認其證言不實。
  (四)李數年雖無自耕農身份，惟買受人欲將系爭土地登記予何人名下乃其權利，依一
    般農地買賣慣例，均係將農地以信託登記之方式，登記予具有自耕能力之身份之
    人，自難以李數年非自耕農或其父李進益無法申請自耕能力證明，而遽認本件買
    賣契約無效。至系爭土地上雖有第三人占用，然係出賣人能否履行債務之問題，
    尚非可據以認定買賣契約為虛偽或無效之論據。
三、證據：除引用在原審提出之證據方法外，另聲請訊問証人李數年、陳永富。
乙、被上訴人方面：
一、聲明：求為判決：
  (一)上訴駁回。
  (二)上訴費用由上訴人負擔。
二、陳述：除引用在原審之陳述外，另補稱：
  (一)被上訴人所主張之防禦方法有二，其一是主張買賣契約為通謀虛偽之意思表示，
    依民法第八十七條規定應屬無效；其二是主張因買受人李數年不具自耕農身分，
    依土地法第三十條及民法第二百四十六條第一項之規定，亦為無效。而不論上開
    二種情形其中之一，買賣契約既然無效，當然不發生違約之損害賠償問題，上訴
    人自無任何賠償損失可言。
  (二)上訴人與李數年間就買賣契約訂約等相關關鍵事項，除事先套好之說詞外，其餘
    如簽約份數，印章蓋用，簽名情形，如何得知查封等事項，或為相互矛盾之陳述
    ，或為不知之推拖回應，顯見係通謀為虛偽買賣，況高達千餘萬元之買賣，李數
    年竟未到現場明暸土地現況，林素卿就總價款、如何登記及投資計劃等，亦表不
    知情，亦與常情不符。
  (三)依上訴人之主張，既在簽約當時已知悉買賣標的為農地，則依民法第二百四十六
    條第一項但書之規定，必須預期將此不能之情形除去，而在契約內有所安排，否
    則買賣契約將自始無效，惟遍查買賣契約，完全沒有除去此不能情況之約定，自
    屬無效，而証人陳永富証稱在簽約時其已知悉農地必須出賣予具有自耕能力者才
    有效，則簽約時若真有如此預警，為何不在契約書上明白載述，可見所謂口頭約
    定，係事後辯解之詞，不足採信。退步而言，李數年亦主張其本身不具自耕農身
    分，但購買系爭土地是要登記在其父親李進益名下，然如依上訴人所言，在買賣
    契約簽定時，李進益之年齡為七十七歲左右，如何申請自耕能力証明書，系爭土
    地如何登記予李進益，故縱約定登記與李進益，亦係以不能之給付為契約標的，
    契約仍為無效。
三、證據：除引用在原審提出之證據方法外，另聲請訊問証人林素卿。
      理      由
一、上訴人起訴主張：伊於民國八十六年一月五日，將伊所有坐落高雄縣大樹鄉○○
    ○段一二五之三號土地（下稱系爭土地），以新台幣（以下同）一千六百九十萬
    元出賣與訴外人李數年，約定同年月卅日應交付產權資料以辦理過戶，詎因被上
    訴人於同年一月廿日聲請就系爭土地為假扣押查封，致伊無法依約辦理過戶，而
    賠償李數年違約金一百萬元，伊並已給付完畢。嗣被上訴人所主張之本案訴訟經
    判決敗訴確定，並聲請撤銷假扣押裁定，伊自得請求因假扣押所受之損害，爰本
    於民事訴訟法第五百三十一條規定，求為命被上訴人賠償一百萬元及法定遲延利
    息之判決。
二、被上訴人則以：伊雖有聲請就系爭土地為假扣押查封，但上訴人與李數年間之買
    賣係通謀虛偽意思表示，且李數年亦無自耕能力，該買賣契約應屬無效，不生違
    約賠償事宜，上訴人即無受有損害之可能，自不得請求賠償等語，資為抗辯。
三、上訴人主張伊所有系爭土地於八十六年一月廿日遭被上訴人聲請假扣押，嗣被上
    訴人因該假扣押之本案訴訟敗訴而聲請撤銷假扣押裁定等情，業據提出土地登記
    簿謄本及原審八十八年度訴字第三七五號民事判決各一份為証（見原審鳳調卷第
    五～十二頁），且經原審依職權調取該院八十六年度執全字第一一０號假扣押執
    行卷查明屬實，復為被上訴人所不爭執，則上訴人此部分主張之事實，可堪認為
    真實。又上訴人係請求因假扣押致無法履行與李數年間之買賣契約而賠償違約金
    一百萬元之損害，而被上訴人則抗辯該買賣契約無效，故本件主要爭點應在於上
    訴人與李數年間就系爭土地之買賣契約是否有效。經查：
  (一)上訴人主張其與李數年間就系爭土地於八十六年一月五日訂有買賣契約，並已收
    受定金及第一期款各五十萬元，合計一百萬元，嗣因無法依約辦理過戶而賠償一
    百萬元等情，固據提出土地買賣契約書及收據各一份為証（見原審鳳調卷第十四
    ～十八頁），且証人李數年亦証述確有買賣及收受違約賠償一百萬元等語。然查
    ，本件買賣價金，依契約書所載，高達一千六百九十萬元，而李數年竟陳稱在買
    受前並未前往查看土地現狀即同意購買（見本院卷第一０六頁），並表示買賣簽
    約當時上訴人亦未提示所有權狀等資料（見原審卷第五二頁、本院卷第一０五頁
    ），而該筆土地依李數年自陳上訴人提及提及市價約每坪四、五萬元，而願以每
    坪二萬元出售（見原審卷第五一頁），且交付價金之方式為訂約時交付五十萬元
    ，五日後再給付五十萬元，一個月內戶交付過戶資料時給付一千萬元，過戶完畢
    再給付五百九十萬元，則以此與市價顯不相當之價格出售，並約定於一個月內即
    應再給付一千萬元之買賣條件，就一般人可為判斷之常理而言，買受人應先具體
    確定標的物之使用狀況或權利擔保情形，以避免往後之糾紛，而李數年竟未前往
    查看系爭土地之現狀，並查証相關產權資料，以確認並避免其他糾紛，即短短數
    日內決定願意支付一千六百餘萬元之金額買受（依李數年自陳上訴人係八十五年
    十二月底要約，伊即於一月二、三日決定買受，一月五日簽約，見原審卷第五一
    頁），顯與一般土地買賣中買受人均會前往查看現狀並調取相關登記簿謄本，以
    確認產權是否清楚，始決定承與否之常情及經驗法則不符，就此反於常情及經驗
    法則之情事，本院實難認定其確有買受系爭土地之真意。至李數年雖陳稱因與上
    訴人間有親戚關係（上訴人為李數年之姑姑），故信任對造會依約履行，可見就
    買賣事宜係純以親戚情誼而信任並同意買受，然其系爭土地遭假扣押查封致無法
    過戶時，竟又表示縱為親戚關係，仍應依約給付違約金一百萬元，不得減少（見
    原審卷第五六頁証人陳永富之証言），一反前開訂約時之信任情誼而堅持依約履
    行，就買賣前應確保自己權益之事項如土地產權或土地現況等情，竟可疏未為任
    何應有之注意，單純以親戚間信任情誼為基礎，而就契約因故無從履行時，就違
    約事項為竟無法以親戚關係為協商妥協而堅持賠償，其前後不一致甚且矛盾之立
    場，亦可佐証並無買受系爭土地之真意，而係基於親戚關係配合上訴人為虛偽買
    賣之結果。
  (二)又就買賣價金而言，上訴人自陳每坪市價約四、五萬元之系爭土地，竟可以每坪
    二萬元之低價出售，且上訴人復未能就有低價出售必要之事由為適當合理之說明
    ，即與一般買賣常情相違，而買受人李數年就此應支付價金在短期內即應付清之
    付款條件，竟未能為任何合理之規劃，就款項來源，僅泛稱由姐妹共同出資籌措
    ，然就一月十日應給付之五十萬元，即邀由友人林素卿出資給付，則所為可由姐
    妹出資籌措價金之說詞，已難遽信；再者，証人林素卿雖証稱有出資五十萬元交
    與李數年購買系爭土地，然其亦陳稱不知詳細確實之價金總額，且未受告知系爭
    土地之使用情形，亦不清楚要登記與何人名義，更未提及如何經營使用系爭土地
    等情（見本院卷第一一０頁），則其就出資買受系爭土地應確保自己權益之事項
    ，亦未為任何之注意或確認，顯與一般合夥出資購地者就合夥應享權益明確約定
    之情形相違背，自難採為確有投資之論據，至其雖証稱因與李數年為好朋友而出
    資，然因所述內容悖於常情，本院仍難採信。
四、按〔表意人與相對人通謀而為虛偽意思表示者，其意思表示無效。〕，民法第八
    十七條第一項前段定有明文。又假扣押之債務人因假扣押所受之損害而得請求賠
    償者，應以債務人確因假扣押而受有損害，且所受損害與假扣押行為間具有因果
    關係者為限，最高法院六十年台上字第四七０三號判例意旨所示原則亦可供參酌
    。本件上訴人所主張與李數年間之買賣契約，依前所述，李數年應無買受之真意
    ，而李數年之所以與上訴人簽訂買賣契約，係因上訴人之要約（見原審卷第五一
    頁），則買賣契約顯係為配合上訴人之意思而簽訂，亦可認定，而李數年既係配
    合上訴人之意思而無買受之真意，上訴人並無出賣系爭土地之真意，亦堪認定，
    則本件買賣契約之當事人既均無買賣之真意，應屬上訴人與李數年間之通謀虛偽
    意思表示，依上開條文規定，自屬無效。又無效之法律行為既無從發生其約定之
    法律效果，亦不得對第三人為契約內容之主張，縱當事人間有依約為任何之給付
    ，亦不得據為對第三人主張受有損害之依據，從而，上訴人請求被上訴人賠償其
    給付之違約金，即屬無據，應予駁回。原審依此而為上訴人敗訴之判決，並無違
    誤，上訴意旨指摘原判決不當，求予廢棄改判，為無理由，應予駁回。
五、本件事証已甚明確，兩造就買賣契約是否因違反自耕能力限制所為之攻擊防禦方
    法，本院即無審酌之必要，併予說明。
六、據上論結：本件上訴為無理由，依民事訴訟法第四百四十九條第一項、第七十八
    條，判決如主文。
中    華    民    國         九十       年      三      月      六      日
                                      臺灣高等法院高雄分院民事第四庭
~B1審判長法官  王錦村
~B2法      官  許明進
~B3法      官  林紀元
右為正本係照原本作成。
不得上訴。
中    華    民    國         九十       年      三      月      八      日
~B法院書記官  張明賢
                                                                        Ｈ


司法院資訊處製作；財團法人民間司法改革基金會備份。
